【裁判字號】    95,交簡上,40
【裁判日期】    950928
【裁判案由】    過失傷害
【裁判全文】
臺灣板橋地方法院刑事判決            95年度交簡上字第40號
上  訴  人  臺灣板橋地方法院檢察署檢察官
上  訴  人
即  被  告  戊○
輔  佐  人  丁○
上列上訴人因過失傷害案件，不服本院年度95年度簡字第167 號
中華民國95年3 月13日第一審判決（聲請案號：95年度偵字第
1370 號），提起上訴，本院管轄之第二審合議庭判決如下：
    主  文
原判決撤銷。
戊○因過失傷害人，處拘役肆拾伍日，如易科罰金，以銀元佰
元即新台幣玖佰元折算壹日。
    事  實
一、戊○考領有合法普通小型車駕駛執照，於民國（下同）九十
    四年二月十八日晚間八時三十分許，駕駛車號七八七三—Ｇ
    Ｔ號自用小客車，沿臺北縣永和市○○路往安樂路方向行駛
    ，行經得和路十七號前時，因見對向十六號製香廠前騎樓下
    無車停放，即橫越得和路至對向製香廠前騎樓下停車，後因
    擔心其車輛有阻礙製香廠人車出入之虞，即決定倒車退出騎
    樓另覓他處停車，本應注意倒車時應顯示倒車燈光或手勢後
    ，謹慎緩慢後倒，並應注意其他車輛及行人，且在劃有行車
    分向線之路段，除超車外不得駛越，而當時天候雖雨，惟夜
    間有照明，路面濕潤無缺陷、無障礙，視距良好，並無不能
    注意之情事，竟疏未注意對向車道來車動向，於倒車時車尾
    貿然超越行車分向線，適有乙○○騎乘車號ＧＪＢ—二四九
    號重型機車沿得和路往安樂路方向駛至，為閃避車號七八七
    三—ＧＴ號自用小客車而失控滑倒，致乙○○受有右膝前十
    字韌帶部分斷裂併內側半月軟骨破裂、髕骨關節面破裂之傷
    害。戊○則於肇事後報警而於尚不知何人肇事之臺北縣政府
    警察局永和分局交通分隊警員前往現場處理時在場，當場承
    認為肇事人，為對未發覺之犯罪自首而接受裁判。
二、案經乙○○訴請臺灣板橋地方法院檢察署檢察官偵查後聲請
    簡易判決處刑。
    理  由
一、訊之上訴人即被告戊○矢口否認有何過失傷害之犯行，辯稱
    ：伊當日係因看見對向得和路十六號騎樓有空位，乃左轉橫
    越得和路將車輛停放於得和路十六號騎樓下，後因擔心車輛
    影響製香廠人員夜間進出，遂緩慢倒車退出騎樓，當時騎樓
    上只有伊停放的車輛，面寬達六點二公尺，且因得和路上車
    流量不少，伊除顯示倒車燈外，並將頭轉向後方注意後方來
    車，並盡量將方向盤右轉以求得較大迴轉角度，避免侵入對
    向車道，待車頭離開人行道得以轉彎即左轉前進將車輛駛入
    車道，此時雖聽到機車摔倒之聲音，惟因與伊無關，伊即繼
    續前行，嗣因路人拍打伊車輛表示有人摔倒，伊始下車查看
    ，然以伊所駕車號七八七三—ＧＴ號自小客車上並無任何擦
    痕，且告訴人乙○○倒地之位置距離伊倒車處有二點八公尺
    ，足見伊駕駛之車輛並未與告訴人之機車發生擦撞，輔以得
    和路道路邊緣距離馬路中心線長達六點三公尺，伊所駕駛車
    輛之車長僅四點三三五公尺，縱伊以筆直方式倒車亦不需侵
    入對向車道即可完成倒車動作，且如告訴人所言係減速後再
    騎，其行車速度必然十分緩慢，如何會有緊急煞車及刮地痕
    是本件車禍應係因天雨路滑，告訴人行經該路段行車不慎滑
    倒所致，與伊並無任何關係云云。
三、經查：
  (一)被告確有於上揭時地，駕駛車號七八七三—ＧＴ號自用小客
    車，自臺北縣永和市○○路十六號騎樓下倒車時，因車尾超
    越行車分向線，致沿得和路往安樂路方向行駛之告訴人乙○
    ○為閃避而失控滑倒受傷之事實，業據告訴人於警詢及偵查
    中指述綦詳，並有道路交通事故調查報告表、道路交通事故
    調查報告表(一)、(二)各一紙、現場照片十一張附卷可稽。被告
    雖以其當時車尾並未超越行車分向線為辯，惟以得和路道路
    邊緣距離行車分向線之寬度為六點三公尺，被告所駕車號七
    八七三—ＧＴ號自用小客車之車身長為四點四三公尺、寬為
    一點七公尺，有道路交通事故調查報告表及汽車新領牌照登
    記書各一紙在卷可稽，其路寬本即非寬，輔以得和路十六號
    前後之路旁均劃有停車格，及車輛本身所需之最小迴轉半徑
    為五點三三公尺（依被告所駕車型原廠網站提供之數據，以
    方向盤轉動到極限，以極低的速度讓汽車進行轉向的圓周運
    動，此時汽車在轉向時所形成的圓周的半徑），依被告所述
    倒車方式方向盤未打到底其迴轉半徑勢必大於五點三三公尺
    ，則被告於倒車時車尾超越行車分向線實屬極有可能，且本
    院於九十五年五月十日現場勘驗時令在場協助之台北縣永和
    分局交通分隊員警黃聰智依被告所述倒車方式（在騎樓時先
    打方向盤一圈至二圈後再倒車）模擬，車身尚未與道路平行
    時，車輛尾部左側即已接近中央分向線，此有本院九十五年
    五月十日勘驗筆錄一份及現場照片十一幀在卷可參，是依此
    方式倒車待車輛迴正與道路平行時顯將踰越道路分向線，況
    如被告所言其車輛原與台北縣永和市○○路十六號呈垂直停
    於該址之騎樓內，復如證人即被告同車之女友甲○○於本院
    結證稱該路段當時路邊停車格已停滿車子無停車位，是依此
    情形，是否有足夠之空間在被告未將車身迴正前即可前行而
    不觸及停於被告車身右前方路邊之車輛，本有可疑？再如依
    被告於本院勘驗時所述之方式倒車，按車輛倒車時迴轉之弧
    度推知車右後側勢必擦撞停在路邊之車輛，且從勘驗當時證
    人黃聰智駕車模擬時，於路邊停有車輛之情形下（即如勘驗
    照片所示將警車停於面對永和市○○路十六號右側路邊之狀
    態），依一般駕駛習慣應會先倒車至車尾超過該路邊之車輛
    左側才會轉方向盤倒車，此見諸本院勘驗筆錄自明。又查，
    不論依被告所述情形駕駛或依員警模擬一般駕駛情形，均見
    該車尾端均達道路中心線（分向線）的位置，然本院現場之
    模擬係在白天視線良好之情況下為之，其對路況及車距之掌
    握自較被告肇事之日之夜間、雨天視線較差之情形容易，且
    當時之道路狀況及路邊停車之情形無法完全重建，而係依被
    告、告訴人口述情狀加以模擬，其情自難以完全複製被告當
    時之駕駛狀況，惟如前述不論如何模擬車尾均已達道路分向
    線之位置，被告在當時路況下超越分向線非無可能，況且被
    告當時車輛駛入台北縣永和市○○路十六號騎樓之深度及位
    置（係在騎樓的中間，或左側，或右側）在在影響倒車之方
    式，是被告肇事當時是否與勘驗當日完全相同，非無疑異，
    自難以勘驗模擬當時車尾可未超過分向線，在車身尚未與道
    路呈平行之狀態即可前行，遽以推論被告絕無超越分向線之
    情事，而為被告有利之判斷。綜此，證人即告訴人乙○○指
    稱被告車輛當時確已超越行車分向線，應屬非虛；輔以被告
    自承在其車頭離開人行道將車輛駛入車道時即聽到機車摔倒
    之聲音等語（參見被告九十四年九月二十九日刑事答辯暨聲
    請狀），顯見告訴人所騎機車倒地之時點確與被告倒車進入
    得和路之時點相符，足徵告訴人指稱係為閃避被告之車輛而
    滑倒一情，洵屬有據；況依社會常情而言，倘當時被告所駕
    駛之車輛確未超越行車分向線，且與告訴人機車倒地之位置
    仍具有相當之距離，則一般路人應不致認該機車之倒地與該
    汽車之倒車間有何關連，是由告訴人之機車倒地後，路人旋
    即拍打被告車輛之車窗，並向其表示有人摔倒一情以觀，益
    見當時被告所駕駛之車輛確與告訴人所騎乘之機車甚為接近
    ，被告辯稱其車輛並未超越行車分向線一節，應無可採。次
    縱如被告所辯：該路人係向其表示因對面跌倒的小姐指稱係
    被告車子撞倒他才要被告停車等語，按一般通念機車騎士其
    因何故摔車，本身當知之甚明，在摔車的第一時間斷無可能
    預想日後損失追償之問題，即任意指摘路經該地之車輛為肇
    事車輛，並立即告知路人代為攔車之舉，是告訴人人車倒地
    若非肇因於人被告突如其來之倒車行為，實無前揭指摘之可
    能，是告訴人確因被告前述突如其來之倒車行為，致有閃避
    失控滑倒之情甚明。至證人甲○○於偵查及本院審理中雖證
    稱當時應不至於會跨過馬路中線云云，然以證人甲○○與被
    告為男女朋友關係，關係密切，其證詞不無偏頗被告之虞，
    且證人甲○○結稱伊坐在駕駛的右邊，而往右後方看明無來
    車等語，是依證人當時所坐之位置及當時係在為被告注意右
    後方有無來車，則其是否能確實看到並注意車尾左側有無超
    越行車分向線，實有所疑，是證人甲○○之證詞尚不足為有
    利於被告之認定。又證人丙○○於本院結證稱其陪同被告去
    醫院探望告訴人時，有聽告訴人之夫稱告訴人係天雨路滑不
    小心摔倒云云，惟此證人丙○○所證係屬傳聞，不得為證據
    ，縱係親身見聞告訴人之夫之陳述，然此陳述告訴人行車滑
    倒原因之內容非源於告訴人之夫親自見聞仍屬傳聞，自難採
    為有利被告之證據。另輔佐人稱陳：告訴人之陳述有違常理
    ，因其自承在十五公尺外已見被告倒車，並已減速，其起步
    再開其行車速度必然緩慢，何以會留下長達二點八公尺之刮
    地痕云云，然影響剎車痕距離長短之因素，除行車速度外，
    尚包括路面之摩擦係數之大小，故路面新舊、材質及乾燥、
    潮濕與否均影響剎車痕之距離，此見諸司法行政部六十二年
    五月九日（六二）函刑決字第四六號函轉交通部道路交通安
    全督導會訂「一般公路汽車煞車距離、行車速度對照表」自
    明，依該表所示行車速度在時速二十公里時在三年以上潮濕
    的瀝青路面，其煞車痕即達二點六公尺，而刮地痕係機車傾
    倒之後與路面磨擦之痕跡，然機車傾倒後與地面接觸者其截
    面較之與正常剎車時輪胎與地面接觸之截面為小，因磨擦面
    積減少磨擦力降減，其刮地痕之距離反比煞車痕來得長，是
    以告訴人機車傾倒後所留之刮地痕雖達二點八公尺，但在告
    訴人車傾倒時該路面係屬潮濕的舊瀝青路面，是參考前述數
    據告訴人機車之時速應低於二十公里，再參諸告訴人所言係
    在十五公尺至十八公尺外即已減速，但並非完全煞停，而後
    復行加速，依現行機車之性能在十五至十八公尺之距離在非
    靜止之情形下欲再加速至時速二十公里，並非難事，是輔佐
    人以此指摘告訴人陳述與事理有違，尚屬無稽。
  (二)按汽車在劃有行車分向線之路段，超車時得駛越，但不能併
    行競駛；汽車倒車時應顯示倒車燈光或手勢後，謹慎緩慢後
    倒，並應注意其他車輛及行人；道路交通安全規則第九十七
    條第三款、第一百十條第二款分別定有明文。是被告倒車時
    自應注意上開規定，並避免侵入對向車道，而依事發當時天
    候雨，夜間有照明，柏油路面濕潤無缺陷、無障礙，視距良
    好，有道路交通事故調查報告表(一)、(二)各一紙在卷可參，並
    無不能注意之情事，被告竟疏未注意車後車輛動向，於倒車
    時貿然超越行車分向線，致告訴人為閃避其車而滑倒，其駕
    駛行為具有過失，至為灼然。而告訴人依規定行駛於應遵行
    之車道內，自難謂其駕駛行為有何過失。且台灣省台北縣區
    車輛行車事故鑑定委員會及台灣省車輛行車事故覆議鑑定委
    員會亦同此認定，此有台灣省台北縣區車輛行車事故鑑定委
    員會北縣鑑字第九四０七一五號鑑定意見書及台灣省車輛行
    車事故覆議鑑定委員會九十五年五月二十三日府覆議字第０
    九四０二０三八四Ａ號函各一份在卷可參。而告訴人因此交
    通事故受有右膝前十字韌帶部分斷裂併內側半月軟骨破裂、
    髕骨關節面破裂之傷害，亦有耕莘醫院永和分院乙種診斷證
    明書一紙在卷可參，告訴人所受之傷害與被告之過失行為間
    ，顯具有相當因果關係，亦堪認定。被告所辯，均無可採。
    事證明確，被告犯行，洵堪認定。
四、按九十四年二月二日修正公布，九十五年七月一日施行之刑
    法第二條第一項：「行為後法律有變更者，適用行為時之法
    律。但行為後之法律有利於行為人者，適用最有利於行為人
    之法律。」之規定，係規範行為後法律變更所生新舊法律比
    較適用之準據法，於新法施行後，應適用新法第二條第一項
    之規定，為「從舊從輕」之比較（最高法院九十五年第八次
    刑事庭會議決議意旨參照）。被告戊○行為後，刑法第三十
    三條第五款關於罰金刑、第四十一條關於易科罰金折算標準
    及第六十二條關於自首之規定，業於九十四年二月二日修正
    公布，刑法施行法亦於九十五年六月十四日修正增訂第一條
    之一，並均自九十五年七月一日起施行。關於罰金刑，刑法
    分則編各罪所定罰金刑之貨幣單位原為銀元，修正前刑法第
    三十三條第五款規定：「罰金：一元（銀元）以上。」，而
    依罰金罰鍰提高標準條例規定，就七十二年六月二十六日前
    修正之刑法部分條文罰金數額提高二至十倍，其後修正者則
    不提高倍數，並依現行法規所定貨幣單位折算新臺幣條例規
    定，以銀元一元折算新臺幣三元。而修正後刑法第三十三條
    第五款規定：「罰金：新臺幣一千元以上，以百元計算之。
    」，刑法第三十三條第五款所定罰金貨幣單位經修正為新臺
    幣後，刑法分則各罪所定罰金刑之貨幣單位亦應配合修正為
    新臺幣，為使刑法分則編各罪所定罰金之最高數額與刑法修
    正前趨於一致，乃增訂刑法施行法第一條之一：「中華民國
    九十四年一月七日刑法修正施行後，刑法分則編所定罰金之
    貨幣單位為新臺幣。九十四年一月七日刑法修正時，刑法分
    則編未修正之條文定有罰金者，自九十四年一月七日刑法修
    正施行後，就其所定數額提高為三十倍。但七十二年六月二
    十六日至九十四年一月七日新增或修正之條文，就其所定數
    額提高為三倍。」。從而，刑法分則編各罪所定罰金刑之最
    高數額，於上開規定修正後並無不同，惟修正後刑法第三十
    三條第五款所定罰金刑最低數額，較之修正前提高，自以修
    正前刑法第三十三條第五款規定有利於被告。次以，修正前
    刑法第四十一條規定：「犯最重本刑為五年以下有期徒刑以
    下之刑之罪，而受六個月以下有期徒刑或拘役之宣告，因身
    體、教育、職業、家庭之關係或其他正當事由，執行顯有困
    難者，得以（銀元）一元以上（銀元）三元以下折算一日，
    易科罰金。但確因不執行所宣告之刑，難收矯正之效，或難
    以維持法秩序者，不在此限。併合處罰之數罪，均有前項情
    形，其應執行之刑逾六月者，亦同。」，並依罰金罰鍰提高
    標準條例第二條規定，就易科罰金折算一日之數額提高為一
    百倍。修正後刑法第四十一條規定：「犯最重本刑為五年以
    下有期徒刑以下之刑之罪，而受六個月以下有期徒刑或拘役
    之宣告者，得以新臺幣一千元、二千元或三千元折算一日，
    易科罰金。但確因不執行所宣告之刑，難收矯正之效，或難
    以維持法秩序者，不在此限。前項規定於數罪併罰，其應執
    行之刑未逾六月者，亦適用之。」，而罰金罰鍰提高標準條
    例第二條有關易科罰金折算一日之數額提高倍數規定，即不
    再適用。比較修正前後易科罰金之折算標準，以修正前刑法
    第四十一條之規定較有利於被告。至修正前刑法第六十二條
    規定：「對於未發覺之罪自首而受裁判者，減輕其刑。但有
    特別規定者，依其規定。」；修正後第六十二條則規定：「
    對於未發覺之罪自首而受裁判者，得減輕其刑。但有特別規
    定者，依其規定。」。被告係在新法施行前犯罪並自首，比
    較修正前後對於犯罪自首者減輕其刑之規定，並參酌最高法
    院九十五年第八次刑事庭會議意旨，以修正前刑法第六十二
    條規定對被告較為有利。是經綜合比較新舊法結果，以修正
    前刑法規定有利於被告，應依刑法第二條第一項前段規定，
    一體適用修正前之刑法規定。
五、核被告所為，係犯刑法第二百八十四條第一項之過失傷害罪
    。又刑法第六十二條所謂自首，祇以犯人在犯罪未發覺之前
    ，向該管公務員申告犯罪事實，而受裁判為已足，並不以使
    用自首字樣為必要。又刑事訴訟採職權主義，不能期待被告
    自己證明其自己犯罪，因之，自首者於自首後，縱又為與自
    首時不相一致之陳述，甚至否認犯罪，仍不能動搖其自首效
    力（最高法院八十八年度台上字第八七七號判決意旨參照）
    。查被告肇事後自行報警而於尚不知何人肇事之臺北縣政府
    警察局永和分局交通分隊警員前往現場處理時在場，當場承
    認為肇事人，有臺北縣政府警察局永和分局交通分隊交通事
    故談話紀錄表一份在卷可參，且經證人即當時處理之員警陳
    啟明到院結證明白，為對未發覺之犯罪自首而受裁判，至被
    告雖於事後偵審中否認肇事，惟揆諸前開判決意旨，被告事
    後否認犯行，尚無礙其自首之效力，是被告所犯過失傷害罪
    ，應依修正前刑法第六十二條前段規定減輕其刑。
六、原審以被告犯罪事證明確，依法論罪科刑，原非無見，惟被
    告於肇事後主動報警，並於尚不知何人肇事之臺北縣政府警
    察局永和分局交通分隊警員前往現場處理時在場，當場承認
    為肇事人，進而為對未發覺之犯罪自首而為受裁判之旨，原
    審未審酌及此，未依修正前刑法第六十二條前段之規定減輕
    其刑，尚有未洽。至檢察官上訴意旨略以：原審已斟酌被告
    之犯後態度等一切情狀，已從輕量刑，詎被告竟不知甘服恣
    意上訴浪費司法資源，原審量刑顯屬過輕，求予撤銷，改判
    被告有期徒刑四月云云。惟查被告上訴之旨乃因其對肇事之
    經過及因果關係之認知與原審認定之情有所差誤，致尋求上
    訴以為救濟，此乃被告司法上之權利行使，與犯罪後之態度
    良寙無涉，實難以此遽認被告濫行上訴，犯罪後態度不佳，
    而求處更重之刑，是檢察官以此事由上訴求為改判更重之刑
    ，尚無理由，至被告上訴否認犯罪，雖亦無理由，已如前述
    ，惟原判決即有如前漏未審酌被告自首事實之疵議，原判決
    亦無可維持，應由本院將原判決予以撤銷改判。爰審酌被告
    並無前科，此有臺灣高等法院被告前案紀錄表一份在卷可稽
    ，復衡諸被告肇事過失之情節、程度、對告訴人所生之危害
    、犯罪後之態度及肇事後已為自首之情事，以及迄未與被害
    人達成和解等一切情狀，量處如主文所示之刑，並依修正前
    刑法第四十一條第一項前段及修正前罰金罰鍰提高標準條例
    第二條之規定諭知易科罰金之折算標準，以示懲儆。
據上論斷，應依刑事訴訟法第四百五十五條之一第一項、第三項
、第三百六十九條第一項前段、第二百九十九條一項前段，刑法
第二條第一項前段、第二百八十四條第一項、修正前刑法第六十
二條前段、第四十一條第一項前段，罰金罰鍰提高標準條例第一
條前段，修正前罰金罰鍰提高標準例第二條，現行法規所定貨幣
單位折算新台幣條例第二條，判決如主文。
本案經檢察官陳盈錦到庭執行職務。
中    華    民    國    95    年    9     月    28    日
                  刑事第四庭    審判長法  官  李釱任
                                      法  官  陳靜茹
                                      法  官  徐子涵
以上正本證明與原本無異
本件不得上訴
                                      書記官  陳秀慧
中    華    民    國    95    年    8     月    29    日
附錄本案論罪科刑法條全文：
中華民國刑法第284條
（過失傷害罪）
因過失傷害人者，處 6 月以下有期徒刑、拘役或 5 百元以下罰
金，致重傷者，處1 年以下有期徒刑、拘役或5 百元以下罰金。
從事業務之人，因業務上之過失傷害人者，處1 年以下有期徒刑
、拘役或1 千元以下罰金，致重傷者，處3 年以下有期徒刑、拘
役或2 千元以下罰金。


司法院資訊處製作；財團法人民間司法改革基金會備份。
